【裁判字號】    97,上訴,941
【裁判日期】    970630
【裁判案由】    偽造有價證券等
【裁判全文】
臺灣高等法院刑事判決                 97年度上訴字第941號
上  訴  人  臺灣板橋地方法院檢察署檢察官
被      告  甲○○
指定辯護人  本院公設辯護人乙○○
上列上訴人因被告偽造有價證券等案件，不服臺灣板橋地方法院
96年度訴字第512號，中華民國96年12月20日第一審判決（起訴
案號：臺灣板橋地方法院檢察署95年度偵字第6178號），提起上
訴，本院判決如下：
    主  文
上訴駁回。
    理  由
一、本案經本院審理結果，認第一審判決對被告甲○○為無罪之
    諭知，核無不當，應予維持，並引用第一審判決書記載之證
    據及理由（如附件）。
二、檢察官上訴意旨以：
（一）被告甲○○所書寫之車主蔡中和、保證人鄭雯雯之資料，
      其字跡與動產擔保交易資料中鄭雯雯字跡雷同; 又被告所
      留之00000000家用電話為其家中電話，竟能以此讓福灣公
      司徵信人員與車主蔡中和接聽聯絡。被告係先取得鄭雯雯
      之身分證影本、不動產所有權狀等資料，才與真實姓名年
      籍不詳冒稱「蔡中和」之人遂行本件詐欺犯行，若彼此無
      犯意聯絡，則該真實姓名年籍不詳之人如何獲知被告竟有
      鄭雯雯之身分證影本等資料。
（二）被告所稱取得丙○○之證件、權狀部分，核與證人鄭仲益
      證言不符，而其自承案發前與蔡中和並不認識，亦不曾見
      過蔡中和、丙○○一起出現，何以輕信該冒名蔡中和之人
      之片面之詞，而不向鄭仲益、丙○○求證。
（三）被告自承有擔任本件購車契約之對保工作，亦曾見過丙○
      ○，何以未於對保程序中發現有人冒名丙○○擔任保證人
      ? 又雖被告於原審審理中改稱並未於對保程序中見到鄭沛
      睛，然被告既對對保程序知之甚詳，豈有於對保程序中竟
      任由該冒名蔡中和之人將合約持由丙○○簽名之理。
（四）被告既辯稱係曲該冒名蔡中和之人委由某莊姓友人交車，
      何以自行於交車確認表上簽名，而不由該冒名者或該莊姓
      友人為之，而被告既僅係介紹蔡中和購車，何以又出面交
      車，亦與情理有違。
（五）被告與該冒名蔡中和之人既非熟稔，何以該冒名蔡中和之
      人，用以購買系爭車輛之電話號碼，其中00-00000000號
      電話之申請住址與被告之住址相同，而要保書上
      0000000000號電話之申請人則係被告，則被告若非參與
      本件犯行，豈有自願提供電話予該冒名蔡中和之人之理。
（六）綜上，本件被告於取得鄭雯雯身分資料、對保程序、於交
      車確認表上簽名、將自己之電話供該冒名蔡中和之人使用
      等節，既有上揭與購車常規及情理不符之處，果非被告提
      供鄭雯雯身分資料並故意放水，使該冒名蔡中和男子順利
      購車，實難令人想像。再該冒名蔡中和男子為本件犯行，
      既為相當之準備與籌劃，何以仍需被告提供鄭雯雯之身分
      資料作為保證人，又須被告於對保、交車、提供電話資料
      等方面，均有疏忽，才能遂行渠等詐欺犯行，豈非過於冒
      險。況本件被告持有鄭雯雯之身分證影本、不動產權狀等
      資料一節，僅被告、鄭雯雯、鄭仲益知悉，該冒名蔡中和
      男子應無從得知，若與被告並任何謀議，豈可能將山鄭雯
      雯擔任保證人一節列入計劃內，而以鄭雯雯之身分證影本
      、不動產權狀等資料作為授信憑證，而得以順利購車，顯
      與事理有違云云。
三、然查：
（一）告訴人丁○○於檢察官偵查中到庭結證稱：「我在94年9
      月26日接到甲○○要求調車，他以前在財將公司跟我業務
      往來，就貸過一次款，他以前認識一個同事柯尚智，所以
      才認識，因為他說科技公司上班，蔡中和要買車，所以由
      余來跟我買門，他電話中問我車子的佣金可以多少給他，
      我就說80000元，他在9月28日說蔡中和要買這部車，當天
      上午10點到11點，約在敦化南路跟和平東路交叉口，他一
      人跟我談，因為他說蔡中和跟他女友鄭雯雯全權委託他來
      談，談完後他把蔡中和身分證正反面影本、保人鄭雯雯身
      分證正反面影本，土地建物權狀影本，及他們兩人之連絡
      方式都給我，因為我當時是徵信，所以先拿影本，我回公
      司傳真給福灣公司，後來徵信有通過，福灣公司也有去跟
      蔡中和跟他女友鄭雯雯對保，他們有核准，有貸650000元
      出來，我通知保人跟車主來公司，當時打他們手機蔡中和
      0000000000、家用電話00000000、鄭雯雯0000000000、公
      司第一次去對保沒碰面，所以我打電話給蔡中和跟鄭雯雯
      ，福灣郭先生電話是0000000000，我交車也是給甲○○，
      我因為有貸出錢來，所以把動擔擔保設定書交給甲○○簽
      完後交給我，卷附蔡中和跟他女友鄭雯雯身分證影本都是
      甲○○給我的，他們兩人連絡方式是甲○○給我的，土地
      影本也是甲○○給我的，申請書是我們給福灣的」等語（
      見6178偵查卷第74頁）；告訴人丁○○此部分證述如果無
      訛，告訴人取得蔡中和及鄭雯雯身分證正反面影本、土地
      建物權狀影本、及蔡中和及鄭雯雯二人之連絡方式等資料
      後，即交予福灣公司，嗣亦曾辦理徵信亦有通過，福灣公
      司也有去跟蔡中和跟他女友鄭雯雯辦理對保，亦經核准而
      貸得650000元。查告訴人丁○○係欲賣車之人，而福灣公
      司則係欲貸出款項之人，衡情告訴人丁○○或福灣公司對
      於蔡中和、鄭雯雯之身分、財力、信用之重視程度，顯遠
      逾僅欲透過介紹此一購車買賣賺取佣金之被告對之重視之
      程度；如上述，蔡中和及鄭雯雯二人既經告訴人辦理徵信
      通過，亦經福灣公司辦理對保通過，衡情焉有於事後發見
      內情有異之際，反責介紹買賣之被告輕信蔡中和，未再向
      他人求證？其不合理之處實毋庸本院多予置言。
（二）衡情，果被告確與冒充蔡中和之男子關於本案彼等間有犯
      意之聯絡或行為之分擔，則何以冒充蔡中和之男子均以虛
      偽身分出現，而被告卻均以真實姓名資料示人，而無任何
      遮蔽之情，蓋果本件東窗事發之際，被告當係唯一可能被
      追訴之人；且如前引告訴人丁○○於偵查之證述，被告當
      時來電表明蔡中和欲購買車輛時，即先詢問可退多少佣金
      予其等語，以被告此種毫不遮掩提供自己資料予告訴人丁
      ○○，並直接向告訴人丁○○詢問可退多少佣金予其之情
      觀之，被告所辯其並不知情，當時只是想要賺取佣金等語
      ，應非虛構。已據原判決於理由欄內詳予析論，其理至明
      。
（三）另按認定犯罪事實應依證據，為刑事訴訟法所明定，故被
      告否認犯罪事實所持之辯解，縱屬不能成立，仍非有積極
      證據足以證明其犯罪行為，不能遽為有罪之認定。最高法
      院30年上字第1831號著有判例可資參照；另按認定犯罪事
      實所憑之證據，雖不以直接證據為限，間接證據亦包括在
      內；然而無論直接或間接證據，其為訴訟上之證明，須於
      通常一般之人均不致有所懷疑，而得確信其為真實之程度
      者，始得據為有罪之認定，倘其證明尚未達到此一程度，
      而有合理之懷疑存在時，事實審法院復已就其心證上理由
      予以闡述，敘明其如何無從為有罪之確信，因而為無罪之
      判決，尚不得任意指為違法。最高法院76年台上字第4986
      號亦著有判例；另按刑事訴訟法第161條已於91年2月8日
      修正公布，其第1項規定：檢察官就被告犯罪事實，應負
      舉證責任，並指出證明之方法。因此，檢察官對於起訴之
      犯罪事實，應負提出證據及說服之實質舉證責任。倘其所
      提出之證據，不足為被告有罪之積極證明，或其指出證明
      之方法，無從說服法院以形成被告有罪之心證，基於無罪
      推定之原則，自應為被告無罪判決之諭知。最高法院92年
      台上字第128號亦著有判例。查上述檢察官上訴意旨所陳
      各節，其關於被告之者，於法固非得謂全無疑問，然上述
      檢察官上訴意旨所陳各節於法僅得認被告關於本案尚非無
      嫌疑，或如檢察官上訴意旨所自陳僅得認被告之所辯有違
      事理或不可採信爾，而未達於令法院生有確信而不致有所
      懷疑之程度。是本案僅憑檢察官於起訴時所舉提之證據，
      尚無法使事實審法官達於一般人均不致有所懷疑而得確信
      為真實之程度之心證，且法院僅有調查而無蒐集證據之義
      務（最高法院91年度台上字第5846號判決參照），且檢察
      官於訴訟上應負提出證據及說服之實質舉證責任，倘現存
      卷內證據尚未達有罪程度之確信時，自應為有利於被告之
      認定；檢察官於本案上訴於本院，於本院準備程序、或審
      判程序中均陳稱未另有其他調查之證據提出以供本院調查
      。是徒憑上述檢察官上訴意旨所陳，尚無以令本院生有確
      信而不致有所懷疑之程度而變更原審之認定。
四、綜上所述，檢察官上述上訴意旨所陳各節，於法尚非可採。
    其執此上訴意旨指摘原判決不當，求予撤銷改判，為無理由
    ，應予駁回。
據上論結，應依刑事訴訟法第373條、第368條，判決如主文。
本案經檢察官游明仁到庭執行職務。
中    華    民    國    97    年    6     月    30    日
                  刑事第二十庭審判長法  官  楊貴雄
                                    法  官  林立華
                                    法  官  林銓正
以上正本證明與原本無異。
如不服本判決，應於收受送達後10日內向本院提出上訴書狀，其
未敘述上訴之理由者並得於提起上訴後10日內向本院補提理由書
（均須按他造當事人之人數附繕本）。
                                    書記官  陳玲憶
中    華    民    國    97    年    7     月    1     日
附件：
臺灣板橋地方法院刑事判決               96年度訴字第512號
公  訴  人  臺灣板橋地方法院檢察署檢察官
被      告  甲○○  男  36歲（民國○○年○月○○日生）
                    身分證統一編號：Ｚ000000000號
                    住臺北市○○街28巷2之2號2樓
                    居臺北市○○區○○路478巷18弄30號5樓
                      之1
指定辯護人  本院公設辯護人湯明純
上列被告因偽造有價證券等案件，經檢察官提起公訴（九十五年
度偵字第六一七八號、第二一０００號、第二二五九九號、偵緝
字第一七九五號），本院判決如下：
    主    文
甲○○無罪。
    理    由
一、公訴意旨略以：被告甲○○前曾於民國九十四年間，受告訴
    人丙○○（原名鄭雯雯）之兄鄭仲益委託查詢是否可辦理信
    用貸款，因而取得鄭仲益所提供之丙○○身分證影本、門牌
    號碼為臺北縣三峽鎮○○路二六三號二樓建物及其基地之所
    有權狀影本。詎其竟意圖為自己不法之所有，與真實年籍姓
    名不詳之男子共同基於不法所有、偽造文書、意圖供行使之
    用之犯意聯絡，以不詳方式取得蔡中和（另經臺灣板橋地方
    法院檢察署檢察官為不起訴處分）之身分證後，由被告於九
    十四年九月二十六日向臺北縣土城市○○路○段二七０號「
    名利汽車股份有限公司」（以下簡稱名利公司）業務員丁○
    ○（另經臺灣板橋地方法院檢察署檢察官為不起訴處分）謊
    稱其友人蔡中和欲以附條件買賣方式購買汽車，且可以蔡中
    和之女友鄭雯雯為保證人，並於同月二十八日在臺北市○○
    ○路、和平東路口將丙○○、蔡中和之身分證及前開所有權
    狀影本交付丁○○，與之約定買賣價金為新臺幣（下同）七
    十七萬九千元、貸款六十五萬元；旋丁○○持上開被告提供
    之資料向福灣企業股份有限公司（以下簡稱福灣公司）申請
    後，上開不詳男子即在臺北市士林夜市假扮開立服飾店，以
    供福灣公司人員前往徵信，並由該不詳男子負責冒用蔡中和
    、鄭雯雯名義接聽福灣公司電話，使名利、福灣公司均誤認
    確為蔡中和購買汽車後申請貸款，因而同意本件車輛買賣及
    附條件買賣之申請，其後丁○○委由被告代為對保，被告即
    於九十四年十月三日，推由該不詳男子偽以蔡中和、鄭雯雯
    名義在「附條件買賣合約」及本票上偽造蔡中和、鄭雯雯之
    署押，並由被告交付丁○○以行使，後者再轉交福灣公司，
    均足以生損害於蔡中和、鄭雯雯及福灣公司。其後名利公司
    即於九十四年十月四日，由丁○○交付車牌號碼為八五三二
    —ＭＰ號之自用小客車予被告。嗣因丙○○接獲名利公司寄
    發之附條件買賣合約書副本，始知其身分證、所有權狀遭冒
    用，因認被告涉犯刑法第二百零一條第一項之偽造有價證券
    罪、第二百十六條之行使同法第二百十條之行使偽造私文書
    罪、第三百三十九條第一項之詐欺取財罪等語。
二、按犯罪事實應依證據認定之，無證據不得認定犯罪事實；不
    能證明被告犯罪者，應諭知無罪判決，刑事訴訟法第一百五
    十四條第二項、第三百零一條第一項分別定有明文。次按事
    實之認定，應憑證據，如未能發現確實之證據，或證據不足
    以證明，自不能以推測或擬制之方法，以為裁判基礎；再犯
    罪事實所憑之證據，無論係直接證據或間接證據，其為訴訟
    上之證明，須於一般人均不致有所懷疑而得確信為真實之程
    度，始得據為有罪之認定，倘其證明尚未達此程度而尚有合
    理之懷疑存在時，本諸無罪推定原則，自應為被告無罪之諭
    知；又被告否認犯罪事實所持辯解縱使不能成立，除非有確
    實證據足以證明對於被告犯罪已無合理之懷疑外，不能遽為
    有罪之認定；刑事訴訟法規定被告有緘默權，被告基於不自
    證己罪原則，既無供述之義務，亦不負自證清白之責任，不
    能因被告未能提出證據資料證明其無罪，或對於被訴之犯罪
    事實不置可否，即認定其有罪，最高法院著有九十二年度台
    上字第二五七○號判決可資參考。從而，認定被告有罪之證
    據，定需達到使事實審審判之法官有「確信」之心證時（即
    英美法上Ｂｅｙｏｎｄ  ａ  ｒｅａｓｏｎａｂｌｅ  ｄｏ
    ｕｂｔ），方得為被告有罪之判斷，若依負追訴犯罪職責之
    檢察官所提出之證據，尚無法使事實審法官有此程度之心證
    時，因法院僅有調查而無蒐集證據之義務（最高法院九十一
    年度台上字第五八四六號判決參照），且檢察官於訴訟上應
    負提出證據及說服之實質舉證責任，倘現存卷內證據尚未達
    有罪程度之確信時，自應為有利於被告之認定，最高法院亦
    著有九十二年台上字第一二八號判例可資參照。
三、本件公訴人認被告涉犯刑法第二百零一條第一項之偽造有價
    證券罪、第二百十六條之行使同法第二百十條之行使偽造私
    文書罪、第三百三十九條第一項之詐欺取財罪等情，無非係
    以告訴人丙○○、證人丁○○、蔡中和、鄭仲益之證詞，以
    及新車交車確認表、被告所提供之蔡中和、丙○○身分證、
    所有權狀、年籍資料、遠東銀行／福灣企業顧客申請書、附
    條件買賣合約、本票及聲明書等為其證據。訊據被告對於曾
    於九十四年間受鄭仲益所託，查詢可否辦理信用貸款，並經
    鄭仲益交付鄭雯雯之身分證及門牌號碼為臺北縣三峽鎮○○
    路二六三號二樓建物與基地之權狀影本，之後並有辦理汽車
    買賣及對保，後經發現該車輛附條件買賣合約書及本票中有
    關蔡中和及鄭雯雯之署押均屬偽造一情固予承認，惟堅詞否
    認有何檢察官所指之犯行，辯稱其並不知情，亦未參與蔡中
    和及鄭雯雯二人偽造文書、偽造有價證券及詐欺之情節，當
    時僅欲賺一些佣金等語。查本件被告曾以蔡中和之身分證，
    於九十四年九月二十六日向名利公司之業務員丁○○表示蔡
    中和欲以附條件買賣方式購買汽車，且可以蔡中和之女友丙
    ○○為保證人，並於同月二十八日在臺北市○○○路、和平
    東路口將丙○○、蔡中和之身分證及門牌號碼為臺北縣三峽
    鎮○○路二六三號二樓建物及其基地之所有權狀影本交付予
    丁○○，與之約定買賣價金為七十七萬九千元、貸款六十五
    萬元；旋丁○○持上開被告提供之資料向福灣公司申請後，
    即有不詳男子即在臺北市士林夜市假扮開立服飾店，以供福
    灣公司人員前往徵信，並由該不詳男子負責冒用蔡中和、丙
    ○○名義接聽福灣公司電話，使名利、福灣公司均誤認確為
    蔡中和購買汽車後申請貸款，因而同意本件車輛買賣及附條
    件買賣之申請，其後丁○○委由被告代為對保，後於九十四
    年十月三日，即由該不詳男子偽以蔡中和、鄭雯雯（即丙○
    ○）名義在「附條件買賣合約」及本票上偽造蔡中和、鄭雯
    雯（即丙○○）之署押，並由被告交付丁○○以行使，後者
    再轉交福灣公司。其後名利公司即於九十四年十月四日，由
    丁○○交付車牌號碼為八五三二—ＭＰ號之自用小客車予被
    告等情，除經證人即告訴人丙○○、證人丁○○、蔡中和、
    鄭仲益等證述明確外，復有新車交車確認表、被告所提供蔡
    中和、丙○○之身分證、所有權狀、年籍資料、遠東銀行／
    福灣企業顧客申請書、附條件買賣合約、本票及聲明書等在
    卷可資佐證，被告對此亦不否認，此情已足認定。從而，
    本件所應審酌者，乃被告是否知悉或曾參與蔡中和、鄭雯雯
    二人遭偽造文書、偽造有價證券或詐欺之情。經查：
  (一)本件被告於九十四年九月二十六日向名利公司之業務員丁○
    ○表示蔡中和欲以附條件買賣方式購買汽車，且可以蔡中和
    之女友丙○○為保證人之際，係以自己之名義提供前述蔡中
    和及鄭雯雯之資料，此有被告當時所提供予丁○○之名片，
    上並載有「資料均由甲○○提供」及載明被告之手機號碼一
    紙在卷可稽（見臺灣板橋地方法院檢察署九十五年度偵字第
    六一七八號卷第三十二頁）。衡情，倘被告確實與冒充為蔡
    中和之男子有犯意聯絡及行為分擔，何以均以真實姓名資料
    示人，而無任何遮蔽之情（蓋如此一來，東窗事發之際，其
    當係唯一可能被追訴之人）？徵諸丁○○前於偵查中供述被
    告當時來電表明蔡中和欲購買車輛時，有先詢問可退多少佣
    金予其等語（見上開偵卷第七十三頁至第七十四頁），以被
    告此種毫不遮掩提供自己資料予丁○○，並直接向丁○○詢
    問可退多少佣金予其之情觀之，被告所辯其並不知情，當時
    只是想要賺取佣金等語，應非虛構。
  (二)又本件被告雖無法提出當時冒名為蔡中和之人所開立之臺北
    市士林夜市所經營風格服飾店之名片資料，而經本院函查結
    果，「風格服飾店」之營業地址復為彰化縣彰化市○○里○
    ○路○段二四三號一樓（此有附於本院卷之財政部臺北市國
    稅局士林稽徵所九十六年四月三十日財北國稅士林營業字第
    ０九六０００七五六六號函文一份在卷可稽），亦與被告所
    述該服飾店係於臺北市士林夜市內所設置一情不合。然證人
    即福灣公司徵信人員吳銀珠證稱其當時於福灣公司負責查核
    蔡中和購車之事宜，當時查到蔡中和並無駕照，且因為蔡中
    和之職業為自營服飾店，工作不穩定，後來即委託卡爾斯公
    司去拜訪客戶，後來依照書面及卡爾斯公司查訪結果，認為
    沒有問題才准予辦理分期付款等語（見上開偵卷第二０九頁
    ）；證人即負責拜訪本件冒名為蔡中和之人之卡爾斯公司員
    工郭濟民，亦證稱當時依據福灣公司所提之資料，至臺北市
    士林夜市查訪，當時服飾店內之狀況，感覺仍屬正常等語（
    見上開偵卷第二０九頁）；徵諸當時卡爾斯公司交付予福灣
    公司之外訪報告書中，亦記載訪談時確有一名自稱為蔡中和
    之男子在場，且該店陸續有客人進出，生意看來還不錯等情
    ，並有「風格服飾」之名片一紙在卷可憑（見上開偵卷第二
    一五頁至第二一六頁）。足證當時冒名為蔡中和之人為本件
    犯行之際，確有為相當之準備與籌畫，是以形式觀之，並無
    任何問題。
  (三)是本件冒名為蔡中和之人為本件犯行之際，既已為相當之準
    備與籌畫，則被告在亟欲獲得購車佣金之際，未經詳細查證
    （如可再撥電話與鄭仲益或丙○○確認）即予輕信，其所為
    固有輕率之情，然在並無證據證明被告與該冒名為蔡中和之
    男子間，有何犯意聯絡及行為分擔之情形下，依卷內證據所
    示，至多僅能認為被告係遭冒名為蔡中和之男子利用，尚難
    遽認被告與該冒名為蔡中和之男子間，有共犯之關係，此情
    已足認定。
四、綜上所述，本前諸最高法院九十二年度台上字第一二八號判
    例之說明，檢察官應負提出證據及說服之實質舉證責任，倘
    現存卷內證據尚未達有罪程度之確信時，自應為有利於被告
    之認定。本件由卷內所存之證據，由上開論述可知，均不足
    認被告與該冒名為蔡中和之人，有何犯意聯絡及行為分擔，
    是就此部分，即應就被告為有利之認定而為無罪之諭知。
據上論斷，應依刑事訴訟法第三百零一條第一項，判決如主文。
本案經檢察官張誌洋到庭執行職務
中    華    民    國    96    年    12    月    20    日
                  刑事第四庭審判長法  官  許政賢
                                  法  官  廖怡貞
                                  法  官  吳冠霆
上列正本證明與原本無異。
如不服本判決，應於判決送達後十日內敘明上訴理由，向本院提
出上訴狀（應附繕本），上訴於臺灣高等法院。
                                  書記官  黃炎煌
中    華    民    國    96    年    12    月    20    日


司法院資訊處製作；財團法人民間司法改革基金會備份。
